臺灣板橋地方法院民事裁定　　　　　 99年度消債聲字第209號
債　務　人　鍾紀亮
即　聲請人
代　理　人　黃俊六律師
債　權　人　國泰世華商業銀行股份有限公司
法定代理人　汪國華
代　理　人　楊子儀
債　權　人　聯邦商業銀行股份有限公司
法定代理人　李憲章
債　權　人　遠東國際商業銀行股份有限公司
法定代理人　洪信德
代　理　人　楊景鈞
債　權　人　台新國際商業銀行股份有限公司
法定代理人　蔡榮棟
債　權　人　新誠國際資產管理股份有限公司
法定代理人　柯象菊
債　權　人　匯誠第二資產管理股份有限公司
法定代理人　王裕南
上列聲請人因消費者債務清理事件聲請免責，本院裁定如下：
    主  文
債務人鍾紀亮應予免責。
    理  由
一、按法院為終止或終結清算程序之裁定確定後，除別有規定外
    ，應以裁定免除債務人之債務，消費者債務清理條例（下稱
    本條例）第132 條定有明文。又法院裁定開始清算程序後，
    債務人有薪資、執行業務所得或其他固定收入，而普通債權
    人之分配總額低於債務人聲請清算前2 年間，可處分所得扣
    除自己及依法應受其扶養者所必要生活費用之數額者，法院
    應為不免責之裁定，但債務人證明經普通債權人全體同意者
    ，不在此限，復為本條例第133 條所明定。另債務人有下列
    各款情形之一者，法院應為不免責之裁定，但債務人證明經
    普通債權人全體同意者，不在此限：（一）於7 年內曾依破
    產法或本條例規定受免責；（二）隱匿、毀損應屬清算財團
    之財產，或為其他不利於債權人之處分；（三）捏造債務或
    承認不真實之債務；（四）因浪費、賭博或其他投機行為，
    致財產顯然減少或負擔過重之債務，而生開始清算之原因；
    （五）於清算聲請前1 年內，已有清算之原因，而隱瞞其事
    實，使他人與之為交易致生損害；（六）明知已有清算原因
    之事實，非基於本人之義務，而以特別利於債權人中之一人
    或數人為目的，提供擔保或消滅債務；（七）隱匿、毀棄、
    偽造或變造帳簿或其他會計文件之全部或一部，致其財產之
    狀況不真確；（八）故意於財產及收入狀況說明書為不實之
    記載，或有其他故意違反本條例所定義務之行為，亦為本條
    例第134 條所明定。
二、本件債務人鍾紀亮明聲請消費者債務清理事件，前經本院於
    民國99年11月19日裁定開始清算程序，並同時終止清算程序
    ，上開終結清算程序部分因未據債權人抗告，業已告確定。
    經本院於99年12月23日發函通知債務人及全體無擔保債權人
    ，於10日內就本院應否裁定免除債務人債務陳述意見結果，
    均具狀表示不同意債務人免責，其等意見如下：
（一）債權人國泰世華商業銀行股份有限公司（下稱國泰世華銀
      行）具狀主張，聲請人於本行之紀錄多為預借現金，雖無
      法辨別債務人預借現金之用途為何，惟一般民眾的消費習
      性，倘無浪費情事，殊難想像何以負債，故債務人應有違
      反依消費者債務清理條例第134 條之規定，有不免責之事
      由，爰聲請裁定不免責等語。
（二）債權人台新國際商業銀行有限公司（下稱台新銀行）主張
      ，債務人於92年11月至93年7 月，於8 個月期間內，每月
      貸款數千元至萬元間，已顯逾一般人通常生活所必需，與
      消費者條例第134 條之事由相當，不應予免責。
（三）債權人遠東國際商業銀行（下稱遠東銀行）主張，債務人
      於93年間已背負高額債務至無法清償，而債務人當時仍有
      穩定之收入，債務人雖於96年1 月5 日進行右腦顱術產生
      反應遲鈍之後遺症，惟負債既於手術前即已形成，自不得
      於此原因而免除清償責任之理。
（四）債權人聯邦商業銀行（下稱聯邦銀行）主張，債務人自94
      年11月28日自台灣凱特公司退保後即失業，惟觀債務人於
      93年7 月15日預借現金1 萬5,000 元後，於當日又於金品
      旅行社消費，依消債條例第134 條第4 款，應裁定不免責
      。
三、按債務人因浪費、賭博或其他投機行為，致財產顯然減少或
    負擔過重之債務，而生清算之原因；或明知已有清算之原因
    ，非基於本人之義務，而以特別利於債權人中之一人或數人
    為目的，提供擔保或消滅債務，均顯見債務人於其經濟狀況
    不佳之情形下，猶恣意揮霍、投機，甚或提供擔保或消滅債
    務圖利特定債權人，核其所為，或於清算之原因有可歸責性
    ，或有意增加負擔、減少清算財團之財產，均使多數債權人
    無端受害，自有加以制止之必要，尚不宜使之免責，爰設第
    4 款、第6 款，本條例第134 條第4 款立法理由參照。本件
    債權人無非主張債務人有本款事由，而主張債務人應不免責
    。對於上開無擔保債權人反對債務人免責之意見，聲請人則
    以：聲請人確因腦瘤開刀後，工作受其影響，而聲請人負債
    之原因係為了支付醫療費用及必要生活費等語。經查：
（一）本件聲請人經法院裁定開始清算程序並同時終於清算程序
      ，依債務人原審之民事陳述意見狀所載內容，聲請人係因
      於96 年1月腦部開刀後，反應遲鈍，而無法工作謀生，此
      有財政部臺灣省北區國稅局97及98年度綜合所得稅各類所
      得資料清單、存摺影本在卷可稽，而聲請人每月只能靠其
      母親每月老人津貼補助，其收入尚不足支應自己每月所必
      要之生活費用（即以內政部所公布之98年度臺北縣地區每
      人每月最低生活費10,792元計算），則債務人聲請更生前
      2 年內收入扣除必要支出後，並無任何剩餘，是普通債權
      人之分配總額雖為0 元，亦無低於債務人聲請清算前2 年
      間，可處分所得扣除自己所必要生活費用之數額，本件顯
      然並無消費者債務清理條例第133 條所定應不免責之情形
      存在。
（二）按消債條例所規定之浪費、賭博或其他投機行為，其認定
      難有統一之客觀標準，因每一債務人之情況而有不同。關
      於其認定之標準，究採寬鬆，抑或嚴苛予以審核，法院本
      應視具體事件而定，蓋何種生活方式屬奢侈浪費，與債務
      人成長之生活環境、背景及經歷，均有密切之關係。又法
      院判斷債務人之生活程度有無奢侈浪費之事實，倘採寬鬆
      之標準，則金融機構將面臨消費者惡意不清償債務或僅清
      償部分債務之道德危機，實非立法之真意所在。反之，法
      院從嚴審核，則難以達成使陷於經濟上困境之消費者，有
      重建更生之立法目的。是法院於認定債務人有無奢侈浪費
      之行為，並進而決定是否作成免除清償責任之裁定，乃應
      參酌債務人之財產、收入、負債及家庭生活必要支出等因
      素，以社會一般通念整體考量債務人之生活情況，尚不得
      僅就債務人之支出內容加以論斷。
（三）債權人台新銀行及聯邦銀行表示，聲請人於92年11月間借
      款4 萬元，另於93年5 月24日預借現金2 萬元，又聲請人
      於93年7 月15日預借現金1 萬5,000 元後，當日又於旅行
      社消費，顯見聲請人有因賭博或其他投機行為，致財產顯
      然減少或負擔過重之債務，而不應予免責等云云。聲請人
      則於100 年3 月9 日民事補正狀中說明，其之所以於92年
      11月間密集預借現金係因聲請人於92、93年間吸毒，在民
      間機構戒毒，戒毒中心在新北市○○區○○路，為了自費
      繳納戒毒金，始預借現金；至於於93年7 月15日預借現金
      1 萬5,000 元後，當日於金品旅行社消費1 萬8,000 元，
      乃係刷卡換現金，其中2 萬元係為清償朋友所借支之2 萬
      元交保金，另1 萬3,000 元為生活費等語。經查，聲請人
      於90年3 月間，因施用第二級毒品安非他命案件，經裁定
      觀察、勒戒後，經台灣板橋地方法院檢察署檢察官以90年
      毒字偵字第1563號為不起訴處分，嗣後聲請人又於93年3
      月4 日因施用第一級毒品海洛因犯行為警查獲，案經臺灣
      板橋地方法院檢察署檢察官起訴，並經本院以93年度訴字
      第1169號判處有期徒刑8 月確定，有本院上開刑事判決書
      及在監在押全國紀錄表在卷可稽，是以聲請人主張上開預
      借現金及至旅行社刷卡換現金係用以繳交戒毒金及交保金
      ，尚非無據，堪信為真。是以聲請人預借現金，雖非係一
      般基本生活必要支出，顯與聲請人核其收入比較稍顯有不
      當之情事，惟聲請人預借現金之用途既係用以支付戒毒金
      及交保金，就其情節尚屬輕微，自難僅據以其有以現金卡
      借款負債即認有因浪費、賭博或其他投機行為，致財產顯
      然減少或負擔過重之債務，是以聲請人預借現金核與消債
      條例第134 條第4 款不符，難認該等行為具奢侈、浪費之
      情事。
（四）另參諸聲請人於原審之陳述及其提出之財產及收入狀況說
      明書，聲請人名下已無任何財產，目前係中低收入戶，每
      月領有補助金，加上聲請人於96年1 月5 日因腦瘤開刀後
      ，目前其智力退化，低於依其教育程度、年齡、性別、職
      業所迴歸估計之病前智商，落差超過1 個標準差，記憶力
      有輕微遺忘現象，尋找工作不易等情，並檢附長庚醫院診
      斷證明書及精神科系臨床心理衡鑑轉介暨報告單等附卷可
      稽，審酌聲請人目前之狀況已難認足供基本生活支出，加
      計腦部開刀之後遺症致使其工作能力受損之特殊情形，為
      貫徹消費者債務清理條例係為重建消費者經濟生活之目的
      ，本院綜合上開情狀，尚乏證據足認債務人之情節，具有
      奢侈、浪費之情事，若不予免責，尚嫌過苛，應予債務人
      免責，以謀求債務人經濟生活之更生，方屬妥切。
四、綜上所述，本院審酌債務人年齡、身體障礙之特殊情形，以
    及其積欠債務之消費內容原因，認債務人並無消費者債務清
    理條例第133 條前段或第134 條各款所定之情事，依上說明
    ，自應依首開規定裁定本件債務人免責，爰裁定如主文。
中    華    民    國    100    年    3    月    18    日
                  民事第二庭    法  官  連育群
上為正本係照原本作成
如不服本裁定，應於裁定送達後10日內，以書狀向本院提出抗告
，並繳納抗告費新臺幣1,000 元
中    華    民    國    100    年    3    月   18    日
                                書記官  蔡佳容